臺灣嘉義地方法院民事判決　九十一年度簡上字第九二號
　　上　訴　人　乙○○○
　　被上訴人　　甲○○○
右當事人間請求確認本票債權不存在事件，上訴人對於中華民國九十一年四月二十六
日本院朴子簡易庭九十年度朴簡字第一０三號第一審判決提起上訴，本院判決如左：
    主      文
上訴駁回。
第二審訴訟費用由上訴人負擔。
    事      實
甲、上訴人方面：
    一、聲明：求為判決，（一）原判決廢棄。（二）右廢棄部分被上訴人在第一審
        之訴駁回。
    二、陳述：除與原審判決書所載者相同茲予引用外，補稱：上訴人主張附表所示
        票據上有被上訴人配偶及兒子各捺有指印在裡面，而且被上訴人兒子王錦榮
        係有得到授權在前揭本票上簽名。
    三、證據：除援用原審之立證方法外，並聲請將附表所示票據再送往憲兵司令部
        或法務部調查局重新鑑定。
乙、被上訴人方面：
    一、聲明：求為判決，如主文所示。
    二、陳述：除與原審判決書所載者相同茲予引用外，補稱：被上訴人根本不會寫
        字，亦未授權任何人在附表所示票據上簽名、捺指印，是上訴人自然不必負
        該票據給付之義務。
    三、證據：援用原審之立證方法。
    理      由
一、被上訴人起訴主張：上訴人雖持有如附表所示，票載發票人為被上訴人甲○○○
    之本票三紙（下稱系爭本票），然系爭本票發票人欄內「甲○○○」之簽字，確
    實並非被上訴人所簽，被上訴人又從未在系爭本票發票人欄內捺指印，則被上訴
    人自毋庸負系爭本票之發票人責任，詎上訴人業已持系爭本票聲請本院八十九年
    度票字第一九九五號本票裁定准許對被上訴人為強制執行，爰提起本件訴訟求為
    判決確認上訴人所持系爭本票三張，對於被上訴人之票據權利不存在等語。
二、上訴人則以：系爭本票上發票人簽名係被上訴人同意其子代為簽章、捺指印，上
    訴人有在現場看到被上訴人及其夫各蓋一個指印在系爭本票上等語，資為辯解。
三、按在票據上簽名者，依票上所載文義負責，票據法第五條定有明文；又票據債務
    人應依票據文義負責者，以該債務人在票據上簽名或蓋章為前提，最高法院著有
    六十五年台上字第二○三○號判例有資參照。次按，本票本身是否真實，即是否
    為發票人所作成，應由執票人負證明之責，此有最高法院五十台上字第一六五九
    號判例意旨可參，故發票人主張本票係偽造，依非訟事件法第一百零一條規定，
    對執票人提起確認本票係偽造或本票債權不存在之訴者，應由執票人就本票為真
    正之事實，先負舉證責任，此參諸六十五七月六日，六十五年度第六次民事庭會
    議決議（一）自明。若該簽名出於偽造，依同法第十五條之規定，雖不影響於真
    正簽名之效力，要之被偽造簽名之本人，究不負票據債務人之責任（最高法院五
    十六年度台上字第二二二二號判決參照）。
四、經查：
    （一）被上訴人主張，系爭三張本票上，其發票人「甲○○○」簽名，並非被上
          訴人所親簽乙節，為上訴人自認為真（原審卷第二十五頁、第五十八頁、
          第六十四頁），自堪信為真實。
    （二）系爭三張本票發票人欄內，發票人部分除僅載有「甲○○○」字樣外，尚
          於每張本票上各有二枚指印，經原審法院當庭命被上訴人將十指指印採樣
          後，連同系爭三張本票送內政部警政署刑事警察局鑑定結果為：『送鑑資
          料：本票ＣＨ三二七九二七、ＣＨ三二七九二八、ＣＨ三二七九二九號三
          張。鑑驗結果：一、送驗本票ＣＨ三二七九二九號上「甲○○○」簽名處
          之指紋，因紋線模糊不清，無法比對。二、送鑑本票ＣＨ三二七九二七、
          三二七九二八號上「甲○○○」簽名處（即編號１、２指紋），係同一人
          之指紋；本票ＣＨ三二七九二九號住址（嘉義市盧厝里二十號）上一枚指
          紋，與本票ＣＨ三二七九二七、三二七九二八號上同住址之各一枚指紋相
          符（即編號３至５），係同一人之指紋，兩者經比對結果，均與當庭捺印
          之十枚指紋不相符。』等情，此有該局九十年一月十日（９１）刑紋字第
          五五五二號鑑定通知書一紙在卷可憑。
    （三）綜合上情可知，系爭三張本票上之簽名及捺指印，均無從證明，係為被上
          訴人所為至明，此由上訴人迭次於原審自認：本票是原告（即被上訴人）
          的兒子寫的，由原告的先生在發票人處蓋手印發票（原審卷第五十八頁）
          等語，及於本院自認：「我們主張系爭票據上有被上訴人配偶及兒子各捺
          有指印在裡面」（本審卷第三十三頁）等語，益足佐證前情為真。
    （四）再者，縱被上訴人本身並不會書寫文字，而由他人代行簽名，惟他人代行
          簽名後，在該票據上尚有捺指印者，揆諸常情，自係由被上訴人在系爭本
          票上捺其本人之指印，始符合一般生活經驗法則。惟查，系爭三張本票之
          簽名，不惟為非被上訴人所為外，有如前述，且系爭三張本票上各有二枚
          指印，合計共六枚指印，除其中系爭ＣＨ三二七九二九號本票上「王黃春
          蘭」簽名處之指紋，因紋線模糊不清，無法比對外，其餘五枚指印，均非
          被上訴人所為之事實，亦見上述，則在簽名非本人所為，捺指印亦非本人
          所為之情形下，再參諸被上訴人於原審及本院迭次均堅詞主張，系爭本票
          伊沒有授權任何人簽名、捺指印等語（本審卷第三十三頁、原審卷第三十
          六頁），由此堪認，被上訴人主張，系爭本票並非伊所簽發等語，堪可採
          信，益足以認定，系爭本票係他人所偽造至明。上訴人辯稱，系爭被上訴
          所簽發本票，有授權他人為之，除上訴人未舉證以實其說外，依前揭說明
          ，亦與常情不符，應難以採信。
    （五）至於上訴人復請求本院再將系爭本票送往他機關重行鑑定，惟查：上訴人
          並未能具體指摘，內政部警政署刑事警察局之前揭鑑定結果所憑之方法，
          有何違背鑑定常規或法則之處，是其該部分之請求，核無必要，附此說明
          。
五、綜上所述，系爭本票上之簽名及捺指印既均非被上訴人所為，而屬於他人所偽造
    ，有如上述，從而，被上訴人對執票人即上訴人並不負發票人責任，乃上訴人竟
    執系爭三張本票向本院聲請裁定准予強制執行，被上訴人之法律上地位自有不安
    之危險，則被上訴人訴請確認上訴人所持系爭本票三張，對於被上訴人之票據權
    利不存在，即有受確認判決之法律上利益，原審因而准被上訴人之請求，而判決
    確認上訴人所持系爭本票三張，對於被上訴人之票據權利不存在，洵屬正當，上
    訴意旨，求為廢棄，於法無據，不應准許，自應駁回。
六、本件事實及法律關係均已明確，兩造其餘陳述及証物，爰不再一一審酌，附此敘
    明之。
七、據上論結，本件上訴為無理由，依民事訴訟法第四百三十六條之一第三項、第四
    百四十九條第一項、第七十八條，判決如主文。
中　　　華　　　民　　　國　　九十一　　年　　　十　　　月　　二十八　　日
~B臺灣嘉義地方法院民事第一庭
~B　　審判長法官　王漢章
~B　　法　　　官　黃茂宏
~B　　法　　　官　馮保郎
右為正本係照原本作成。
本判決不得上訴。
中      華      民      國     九十一   年      十      月     二十八   日
~B　　書　記　官　李銷勳
~T40
附表一：本票三紙（單位：新台幣）
┌──┬────┬────┬─────┬─────┬─────┬─────┐
│編號│發票日  │發票人  │票面金額  │到期日    │利息起算日│   票 號  │
├──┼────┼────┼─────┼─────┼─────┼─────┤
│1   │89.3.20 │甲○○○│參拾伍萬元│89.8.31   │89.8.31   │ CH327927 │
├──┼────┼────┼─────┼─────┼─────┼─────┤
│2   │89.3.20 │甲○○○│參拾萬元  │89.8.31   │89.8.31   │ CH327928 │
├──┼────┼────┼─────┼─────┼─────┼─────┤
│3   │89.3.20 │甲○○○│參拾萬元  │89.8.31   │89.8.31   │ CH327929 │
└──┴────┴────┴─────┴─────┴─────┴─────┘
